臺灣高雄地方法院刑事判決　　　　　　　109年度訴字第453號
公　訴　人　臺灣高雄地方檢察署檢察官
被　　　告　劉新揚


選任辯護人　杜貞儀律師
輔　佐　人　桂尚琪（高雄市政府社會局社工）
上列被告因公共危險案件，經檢察官提起公訴（109 年度偵字第
10979 號），本院判決如下：
    主  文
劉新揚放火燒燬現供人使用之住宅未遂，處有期徒刑壹年拾月。
緩刑伍年。並於刑之執行前，令入相當處所，施以監護壹年。
    事  實
一、劉新揚罹患「妄想型思覺失調症」及「非特定鬱症」合併焦
    慮症狀，有被害妄想，致其依其辨識而行為之能力顯著減低
    ，其於民國109 年4 月19日清晨，在高雄市○○區○○街00
    巷0 號住處內，因情緒狀態不穩，消防隊人員於同日13時07
    分接獲報案前往現場處理後，劉新揚將自己反鎖於3 樓房間
    內，不願開門，直至同日13時30分許，劉新揚不願接受送醫
    治療，明知上址尚有其父母同住，屬現供人使用之住宅，竟
    基於放火燒燬現供人使用住宅之犯意，在房間內將酒精、衣
    服置入鐵製垃圾桶，並以打火機將點燃酒精燈綿芯丟入垃圾
    桶內，以著手實施放火行為，隨即火勢在房間內蔓延，燒燬
    房內之桌、椅、雜物、冷氣室內機、陽台門玻璃等物，多處
    牆面亦遭燒黑。嗣消防隊人員發現房間內失火，以破門方式
    進入房間，並順利將火勢撲滅，始阻止火勢燒燬該房屋之主
    體結構，未使上開房屋之主要效用喪失而未遂。劉新揚則因
    吸入性燒傷，經緊急送醫救治，員警因而據報查獲上情。
二、案經高雄市政府警察局鼓山分局報請臺灣高雄地方檢察署檢
    察官偵查起訴。
    理  由
壹、程序部分
一、本判決參考司法院「刑事判決精簡原則」製作。
二、證據能力部分當事人未爭執，得不予說明。
貳、實體部分
一、訊據被告劉新揚於警詢、偵訊及本院審理坦承上開犯行不諱
    （警卷第1 頁、第2 頁，偵卷第25頁至第30頁，院卷第59頁
    至第64頁、第139 頁至第141 頁），核與證人即被告母親劉
    潘鳳玉（警卷第3 頁、第4 頁）、證人即現場目擊者陳明志
    （警卷第5 頁、第6 頁）及劉欣華（偵卷第25頁至第30頁）
    於警詢或偵訊證述情節大致相符，復有火災現場照片（警卷
    第8 頁至第11頁）、高雄市政府消防局火災原因調查鑑定書
    （警卷第12頁至第24頁）、高雄市警消單位護送疑似罹患精
    神疾病患者就醫通報單（警卷第49頁）、國軍高雄總醫院左
    營分院附設民眾診療服務處診斷證明書（警卷第48頁）、高
    雄市凱旋醫院診斷證明書（偵卷第19頁）、高雄市立凱旋醫
    院110 年2 月23日高市凱醫成字第11070294200 號函及函附
    精神鑑定書（院卷第99頁至第117 頁）在卷可憑。辯護人雖
    以刑法第173 條第1 項放火罪，係以放火燒燬之住宅或建築
    物供人使用或有人所在，該項所稱之人，當然係指放火人犯
    以外之人，如果該項住宅或建築物，即為放火人犯自行使用
    或只有該人犯在內，則不能用該項論處，並以被告在自己使
    用之頂樓加蓋屋內放火，不致使被告以外之人產生危害，不
    該當刑法第173 條放火罪構成要件等語，為被告辯護。然被
    告於警詢供稱：「（問：你縱火的房子屋主為何人所有？目
    前是否有人居住？）我的父親劉發堂，我跟父母住在上址。
    」（警卷第2 頁），核與證人即被告母親劉潘鳳玉於警詢證
    述情節相符（警卷第3 頁、第4 頁），足認被告所放火之房
    屋係其父親所有，且係現供其父母使用之房屋，而被告對此
    亦有所知悉，竟仍著手放火行為，顯然係放火燒燬現供人使
    用住宅之著手行為，辯護人上開所辯，容有誤會。再者，辯
    護人以被告放火燒燬房內之桌、椅等雜物，均係被告自己所
    有的東西，是被告僅構成刑法第175 條第2 項放火燒燬自己
    所有之物罪，而不該當刑法第173 條放火燒燬現供人使用住
    宅罪乙節，為被告提出辯護。然被告上開放火行為除燒燬房
    內之桌、椅等雜物外，尚燒燬冷氣室內機、陽台門玻璃等物
    ，多處牆面亦遭燒黑之事實，業已認定如前。是被告上開放
    火行為顯然已延燒至牆壁此等房屋之主體結構，足認被告已
    有著手放火燒燬住宅主體結構之客觀行為，且被告於偵訊坦
    承：「（問：當時有想要把住家燒掉的意思嗎？）有。」（
    偵卷第25頁至第27頁），足認被告主觀上亦有放火燒燬住宅
    之犯意，是辯護人所辯被告僅有放火燒燬自己所有之桌、椅
    等雜物，而僅構成刑法第175 條第2 項放火燒燬自己所有物
    罪乙節，亦有誤會。從而，被告上開著手放火燒燬現供人使
    用住宅未遂罪之自白，堪認與客觀之事實相符，而足採為證
    據。綜上所述，被告前揭犯行，事證已臻明確，應依法論科
    。
二、按刑法第173 條第1 項放火罪所稱之「燒燬」，係指燃燒燬
    損，且燃燒之結果，致標的喪失效用而言。本件被告雖在房
    間內將酒精、衣服置入鐵製垃圾桶，並以打火機將點燃酒精
    燈綿芯丟入垃圾桶內，以著手實施放火行為，隨即火勢在房
    間內蔓延，燒燬房內之桌、椅、雜物、冷氣室內機、陽台門
    玻璃等物，多處牆面亦遭燒黑，但因消防隊人員發現房間內
    失火，以破門方式進入房間，並順利將火勢撲滅，始阻止火
    勢燒燬該房屋之主體結構，而未生燒燬住宅之結果，是核被
    告所為，係犯刑法第173 條第3 項、第1 項之放火燒燬現供
    人使用住宅未遂罪。
三、被告已著手於放火犯行之實行，卻未生燒燬現供人使用住宅
    之結果，為未遂犯，依據刑法第25條第2 項規定，按既遂犯
    之刑度減輕其刑。次按行為時因精神障礙或其他心智缺陷，
    致其辨識行為違法或依其辨識而行為之能力，顯著減低者，
    得減輕其刑，刑法第19條第2 項定有明文。經查，被告患有
    「妄想型思覺失調症」及「非特定鬱症」合併焦慮症狀，於
    本件案發時有被害妄想，但其仍有部分的現實感及判斷力，
    如被告知道母親與家人報警要送其至精神病院住院治療，自
    述因姊夫激怒他才放火，其精神病的強度與症狀持續度尚未
    導致其無辨識或控制能力，推估被告行為時，因上開精神障
    礙，導致辨識行為違法，或依其辨識而行為之能力顯著降低
    ，但未達完全喪失等節，有凱旋醫院110 年2 月23日高市凱
    醫成字第11070294200 號函及函附鑑定書在卷可查（院卷第
    99頁至第117 頁），本院綜合全案卷證以觀，認被告為上開
    犯行時，其精神障礙應已達致其依其辨識而行為之能力顯著
    減低之狀態，故依刑法第19條第2 項規定減輕其刑，並依刑
    法第70條遞減之。
四、爰審酌被告罔顧公共安全，竟萌生放火燒燬現供人使用住宅
    之犯意，以打火機將點燃酒精燈綿芯丟入垃圾桶內，以著手
    實施放火行為，導致火勢在房間內蔓延，燒燬房內之桌、椅
    、雜物、冷氣室內機、陽台門玻璃等物，多處牆面亦遭燒黑
    ，所幸到場消防隊人員發現房間內失火，以破門方式進入房
    間，並順利將火勢撲滅，始阻止火勢燒燬該房屋之主體結構
    ，然被告上開所為，已危及周遭公眾安全，實值非難，惟念
    及被告案發當時情緒狀態不穩，並將自己反鎖於3 樓房間內
    ，不願開門，且不願接受送醫治療，因而一時衝動，萌生放
    火燒燬現供人使用住宅之犯意，另考量被告自己尚在該住宅
    內，足認其著手放火行為時，同時有自殘之動機存在，復斟
    酌被告之教育程度高職畢業，先前從事廚師工作，目前無業
    等一切具體情狀，量處如主文所示之刑，以示懲儆。
五、查被告前未曾因故意犯罪受有期徒刑以上刑之宣告，有臺灣
    高等法院被告前案紀錄表1 份附卷可考，其於犯罪後坦承犯
    行，有所悔悟；而被告於案發後，自109 年5 月13日至109
    年9 月30日止在凱旋醫院住院治療，出院後每月門診，施打
    抗精神病藥物長效針劑Invega sustenna 100mg lamp，併用
    抗鬱劑seroxat，20mg/day 治療鬱症，有凱旋醫院110 年2 
    月23日高市凱醫成字第11070294200 號函附之鑑定書在卷可
    憑（院卷第115 頁至第117 頁），本院綜合上情，認被告為
    患有思覺失調症之人，有被害妄想，目前仍持續接受治療，
    如強以拘束自由之方式予以處罰，未必能達成刑罰所預期之
    矯治教化效果，反宜藉本案之機會，令被告持續接受精神治
    療，協助症狀改善，是本院因認前開所宣告之刑以暫不執行
    為適當，爰併予宣告緩刑5 年。
六、刑法第87條第2 項規定，有刑法第19條第2 項之原因，其情
    狀足認有再犯或有危害公共安全之虞時，於刑之執行完畢或
    赦免後，令入相當處所，施以監護。但必要時，得於刑之執
    行前為之。本件被告經凱旋醫院鑑定認為被告之被害妄想的
    內容針對其姐與姐夫的強度增強，衝動控制能力差且易怒，
    因其診斷含鬱症共病，病情較複雜，無病識感，家庭支持度
    不佳，建議監護處分，並建議期間至少1 年，有該院110 年
    9 月23日高市凱醫成字第11071404000 號函在卷可考（院卷
    第225 頁）。本院審酌全案卷證，認為確有使被告接受監護
    處分之必要，爰依刑法第87條第2 項但書、第3 項規定，諭
    知被告應於刑之執行前令入相當處所，施以監護，其期間為
    1 年。又監護期間雖為1 年，但執行中認無繼續執行之必要
    者，法院得免其處分之執行（刑法第87條第3 項規定），併
    此敘明。
七、末按刑法第74條第5 項規定：「緩刑之效力不及於從刑、保
    安處分及沒收之宣告。」，是本案宣告緩刑效力不及於監護
    處分。易言之，被告仍應於本案判決確定後令入相當處所，
    施以監護，特此敘明，以免茲生誤會。
據上論斷，應依刑事訴訟法第299 條第1 項前段，判決如主文。
本案經檢察官張志杰提起公訴，檢察官葉容芳到庭執行職務。
中    華    民    國   110    年     11   月    25    日
 
                刑事第九庭    審判長法  官  毛妍懿
 
                                    法  官  張瀞文
 
                                    法  官  陳俊宏
以上正本證明與原本無異。
如不服本判決應於收受送達後20日內向本院提出上訴書狀，並應
敘述具體理由；如未敘述上訴理由者，應於上訴期間屆滿後20日
內向本院補提理由書（均須按他造當事人之人數附繕本）「切勿
逕送上級法院」。
中    華    民    國   110    年    11    月    25    日
 
                                    書記官  鄭伃倩
附錄本案論罪科刑法條
中華民國刑法第173條
放火燒燬現供人使用之住宅或現有人所在之建築物、礦坑、火車
、電車或其他供水、陸、空公眾運輸之舟、車、航空機者，處無
期徒刑或 7 年以上有期徒刑。
失火燒燬前項之物者，處 1 年以下有期徒刑、拘役或 1 萬 5
千元以下罰金。
第 1 項之未遂犯罰之。
預備犯第 1 項之罪者，處 1 年以下有期徒刑、拘役或 9 千元
以下罰金。